臺灣高等法院民事判決
108年度重上字第1049號
上  訴  人  呂理政  
訴訟代理人  陳鼎正律師       
被 上訴 人  廖經生  
訴訟代理人  李國煒律師
            李代婷律師
上列當事人間請求債務人異議之訴事件，上訴人對於中華民國10
8年10月4日臺灣桃園地方法院107年度重訴字第480號第一審判決
提起上訴，本院於109年4月8日言詞辯論終結，判決如下：
    主      文
原判決關於㈠確認上訴人就該判決附表一所示本票對被上訴人之
本票債權，於新臺幣陸拾陸萬陸仟陸佰陸拾柒元，及自民國一百
零七年七月十日起至清償日止，按週年利率百分之六計算利息之
範圍內不存在；㈡命上訴人不得憑原法院107年度司票字第6324號
本票裁定，就其中本票債權新臺幣陸拾陸萬陸仟陸佰陸拾柒元，
及自民國一百零七年七月十日起至清償日止，按週年利率百分之
六計算之利息對被上訴人為強制執行部分，及訴訟費用之裁判，
均廢棄。
上開廢棄部分，被上訴人在第一審之訴駁回。
其餘上訴駁回。
第一、二審訴訟費用由被上訴人負擔百分之八，餘由上訴人負擔
。
    事實及理由
一、被上訴人起訴主張：兩造與訴外人戴金火於民國103年3月間
    ，共同出資新臺幣（下同）2390萬元，購買如原判決附表（
    下稱附表）二所示房地（下稱系爭房地），3人各有3分之1
    權利，並全部借名登記為伊之配偶張琛芳所有。嗣伊向戴金
    火購入其3分之1權利，繼於106年10月間購買上訴人之3分之
    1權利，因而於同年月20日，簽發如附表一所示本票（下稱
    系爭本票）予上訴人，以擔保其價金債權。後因兩造變更合
    意為：上訴人購買伊就系爭房地之3分之2權利、由上訴人之
    配偶張雪香出名購買，故伊不需再給付價金予上訴人，系爭
    本票債權即因所擔保之價金債權消滅而不存在，詎上訴人竟
    持以聲請裁定強制執行，經原法院以106年度司票字第6324
    號裁定（下稱系爭本票裁定）許可後，復執該裁定聲請原法
    院以107年度司執字第37449號給付票款執行事件，對伊為強
    制執行等情。爰依強制執行法第14條第2項規定，求為㈠確認
    上訴人持有系爭本票，對伊之本票債權暨利息債權請求權不
    存在；㈡上訴人不得執系爭本票裁定對伊為強制執行之判決
    （原審為被上訴人勝訴之判決，上訴人提起上訴)。答辯聲
    明：上訴駁回。
二、上訴人則以：被上訴人向伊購買系爭房地3分之1權利，為擔
    保852萬元價金之清償，因而簽發系爭本票，嗣更簽立協議
    書承認伊對系爭房地之權利，及由張琛芳與張雪香通謀虛偽
    簽訂系爭買賣契約，將該房地移轉登記為張雪香所有，俾以
    讓與擔保之方式，擔保系爭本票之債權。然被上訴人迄未給
    付上開買賣價金，系爭本票債權自仍存在等語，資為抗辯。
    上訴聲明：㈠原判決廢棄；㈡上開廢棄部分，被上訴人在第一
    審之訴駁回。
三、兩造與戴金火曾共同出資2390萬元（3人平均出資），購買
    系爭房地，借名登記為張琛芳所有。嗣被上訴人向上訴人購
    買其3分之1權利，並於106年10月20日簽發系爭本票交付上
    訴人，以擔保其價金債權等事實，為兩造所不爭執（見本院
    卷第73、76頁），堪信為真正。
四、被上訴人主張兩造事後變更合意為：上訴人向伊購買系爭房
    地3分之2權利，價金按系爭房地總價2000萬元3分之2折算，
    系爭本票債權即因所擔保之價金債權不存在而消滅等語，雖
    為上訴人以前詞所否認，惟查：
　⒈被上訴人前向戴金火購入系爭房地3分之1權利乙節，業經戴
    金火證述屬實（見原審卷第213頁）。又張琛芳為被上訴人
    配偶、張雪香為上訴人配偶；張琛芳及張雪香於106 年11月
    13日，就系爭房地簽立買賣契約（下稱系爭買賣契約），約
    定張雪香以2000 萬元價格，向張琛芳購買系爭房地，張琛
    芳並於106年12月7日，將系爭房地移轉登記予張雪香等事實
    ，為兩造所不爭執（見本院卷第73頁），並有系爭買賣契約
    可稽（見原審卷第22至27頁），亦堪信實。
　⒉依證人即辦理系爭買賣契約簽約及系爭房地移轉登記之地政
    士朱素秋所證：上訴人表示要向被上訴人購買系爭房地，但
    伊查登記資料發現系爭房地登記於被上訴人配偶名下，故要
    求被上訴人之配偶要到場。於簽立系爭買賣契約之日，兩造
    及其配偶均到場，由兩造配偶出名簽立系爭買賣契約，買方
    為上訴人配偶，賣方為被上訴人配偶等語（見原審卷第156
    頁）以觀，可知系爭買賣契約雖由兩造之配偶張琛芳、張雪
    香簽立，惟係基於上訴人向被上訴人購買系爭房地權利之約
    定而為之。
　⒊系爭房地之權利雖由上訴人取得3分之1、被上訴人取得3分之
    2，但因全部借名登記為張琛芳單獨所有，被上訴人欲將其3
    分之2權利讓與上訴人，衡諸事理，顯不可能以張琛芳將所
    有權應有部分3分之2移轉於上訴人之方式辦理。蓋因被上訴
    人將3分之2權利讓與上訴人後，系爭房地之權利即全部歸屬
    上訴人，自無僅由張琛芳移轉3分之2應有部分予上訴人，自
    己仍保留3分之1之理。反之，張琛芳若將全部所有權移轉登
    記予上訴人，可使原屬上訴人之權利回歸登記為上訴人所有
    、原屬被上訴人之3分之2權利亦得移轉於上訴人，則可達被
    上訴人履行讓與系爭房地3分之2權利予上訴人之目的。基此
    ，足見系爭買賣契約約定由張雪香向張琛芳購買系爭房地所
    有權全部，及張琛芳依約將全部所有權移轉登記予張雪香，
    均屬本於完成被上訴人移轉系爭房地3分之2權利予上訴人之
    目的所為，可以確定。
　⒋依朱素秋所證：系爭買賣契約簽約當天，兩造當場都有表示
    系爭房地之買賣價金為2000萬元，伊看謄本才知有第一順位
    抵押權人元大銀行，問被上訴人系爭房地之貸款金額為何，
    他說有1400 萬元，上訴人表示會去貸款來清償系爭房地之
    貸款，而就剩餘之價金600 萬元，上訴人就拿出系爭本票影
    本，告知伊要用系爭本票債權來抵付價金600 萬元，經詢問
    兩造及其配偶均同意以系爭本票債權，作為買方應給付之價
    金600 萬元，系爭本票852萬元扣掉價金600萬元，剩下252
    萬元理應當天要做找補，當天並未進行找補是因為上訴人未
    帶系爭本票正本，且兩造間似乎就租金及元大銀行貸款等債
    權債務關係尚未釐清，未確定金額等語（見原審卷第156至1
    57頁）以察，可知系爭買賣契約之價金2000萬元，係買受系
    爭房地全部所有權之對價，並以上訴人承接系爭房地之1400
    萬元貸款、交付系爭本票抵付部分價金、餘額兩造另行找補
    之方式結算給付。
　⒌然系爭買賣契約之訂立，乃為達上訴人向被上訴人購買系爭
    房地3分之2權利之目的所為，已如前述。則上訴人向被上訴
    人購買系爭房地3分之2權利之價金，自應按系爭買賣契約所
    定買受全部房地價金2000萬元，按3分之2比例折算之，始符
    兩造之真意。據此計算，上訴人向被上訴人買受系爭房地3
    分之2權利之價金，應為1333萬3333元（20,000,000÷3×2=13
    ,333,333，元以下四捨五入），足堪認定。又系爭房地之房
    貸1400萬元既由上訴人承接，該金額已逾上訴人應付被上訴
    人之價金數額，被上訴人自應找還上訴人66萬6667元（14,0
    00,000-13,333,333=666,667），被上訴人為相同意旨之主
    張（見原審卷第145頁），可以採信。
　⒍系爭買賣契約第2條第㈠項、第14條第㈠項，雖約定張雪香另以
    系爭本票抵付買賣價金600萬元（見原審卷第24、26至27頁
    ）。然兩造均陳明該約定是應地政士建議交代金流而為之（
    見原審卷第146、179頁），且衡諸系爭買賣契約所載價金為
    2000萬元，扣除上訴人承接貸款1400萬元後，尚有差額600
    萬元，自須就此差額約定給付方法，整體買賣契約之付款約
    定始屬完備。故該契約約定以系爭本票抵付價金，補足該部
    分付款約定之欠缺，係為使整體買賣契約付款約定趨於完備
    ，而非單純以系爭本票抵付價金，亦可認定。
　⒎上訴人向被上訴人購買系爭房地3分之2權利，真正價金僅133
    3萬3333元，上訴人承接1400萬元之房屋貸款，已逾應付之
    價金數額，無需再就上開差額600萬元另對被上訴人為付款
    。且系爭買賣契約之付款約定，與系爭本票原屬無涉，該買
    賣契約並無約定以系爭本票抵付價金之必要。準此，系爭買
    賣契約第2條第㈠項、第14條第㈠項仍約定以系爭本票抵付買
    賣價金600萬元，顯係寓有上訴人同意於找補後返還系爭本
    票予被上訴人之意旨。被上訴人亦陳明上訴人同意於找補後
    將系爭本票返還予伊等語（見原審卷第146頁）。再參諸被
    上訴人簽發系爭本票，係為擔保其向上訴人買受系爭房地3
    分之1權利之價金債權，而兩造事後既合意由上訴人買受被
    上訴人之3分之2權利，衡諸事理，被上訴人亦不可能既將自
    己3分之2權利售予上訴人，又向上訴人購買其3分之1權利，
    簡言之，被上訴人以大換小，並無實益。由是而論，兩造事
    後合意由上訴人向被上訴人買受系爭房地3分之2權利，即已
    變更原來由被上訴人向上訴人買受系爭房地3分之1權利之約
    定，被上訴人本於相同意旨所為之主張，自屬可採。
　⒏上訴人雖謂：其已依較高之原購買價格796萬元，將系爭房地
    3 分之1 權利出售予被上訴人，不可能以上開價格承購行情
    已跌落之系爭房地；又系爭本票債權倘因簽立系爭房地買賣
    契約而消滅，要無於系爭買賣契約約定以系爭本票抵付價金
    之理云云。然買賣不動產以高價賣出、低價買進，本屬投資
    之常態，上訴人以較其出售價格更低之金額，向被上訴人買
    受系爭房地3分之2權利，並無悖於事理。而系爭買賣契約約
    定以系爭本票抵付部分價金，實為達上訴人於找補後返還系
    爭本票予被上訴人之用意，並使該買賣契約整體付款約定趨
    於完備，均如前述，並無上訴人所指違悖事理之矛盾，上訴
    人上開所辯，均非可取。
　⒐上訴人又稱：依被上訴人於107 年1 月16日簽立之協議書（
    下稱系爭協議書），表明系爭房地之上開1400萬元貸款，仍
    由原貸款人張琛芳承擔之意旨，足見張雪香無需承受該1400
    萬元貸款，系爭買賣契約顯無買賣之真意，系爭房地移轉登
    記予張雪香僅屬信託讓與，以擔保系爭本票之債權，該本票
    債權仍屬存在云云。然系爭協議書係於系爭買賣契約簽約後
    2個月餘，由兩造簽署，已非張琛芳、張雪香所訂系爭買賣
    契約內容之一部，且觀其內容所載：「…房屋借名登記於張
    琛芳名下，為保障呂理政之權益，於106 年11月13日同意過
    戶給呂理政之妻張雪香名下所有，先前該房地於元大銀行、
    中壢分行，借貸之金額仍由原借款申請人承擔，本金及利息
    ，與張雪香無涉。房地已過戶張雪香名義，權狀正本由張雪
    香保管…」等詞（見原審卷第35頁），表明上開1400萬元房
    貸仍由張琛芳承擔，可見已變更系爭買賣契約第2條約定買
    方應付貸款1400萬元之意旨，並與朱素秋所證系爭買賣契約
    簽約時，上訴人表明要去貸款來還這筆貸款等情（見原審卷
    第157頁），亦有不同，參以被上訴人所陳：因上訴人稱系
    爭協議書僅為確認系爭房地所有權移轉之經過，伊見系爭協
    議書未有任何關於伊應負擔之義務，且伊不能代表張琛芳，
    縱使簽署亦無效，並因朱素秋一直催上訴人辦理貸款移轉，
    但上訴人未能找到銀行，伊始願意簽立該協議書等語，核與
    系爭協議書內容無違等情，足見系爭協議書之內容與系爭買
    賣契約簽訂當時兩造之約定，並不相同，自不能憑以證明兩
    造於系爭買賣契約簽訂時，同意張雪香或上訴人無需承受上
    開1400萬元之貸款，進而推認系爭買賣契約係通謀虛偽所訂
    立、系爭房地移轉登記予張雪香係屬信託讓與擔保之行為。
    上訴人此部分所辯，亦非可取。
　⒑上訴人復稱：依證人林兆童、何宏光之證述內容，可知被上
    訴人仍積欠上訴人系爭本票債務，以及系爭買賣契約事實上
    並不存在云云。惟依證人林兆童所陳：伊對兩造關於系爭房
    地抵押貸款之爭執細節，及系爭本票簽立之原因，並不清楚
    等語（見原審卷第163 頁至第164 頁），顯見其證言並不足
    為憑。至於證人何宏光雖證稱：：因為被上訴人將系爭房地
    辦理抵押貸款，把錢都花光了，就來找伊，伊向被上訴人說
    先把系爭房地暫時過戶到張雪香名下，再跟上訴人談，107 
    年10月27、28日伊與兩造等人在牛大大餐廳協商，協商結果
    是當時房地產不景氣，所以由被上訴人以底價1800 萬元去
    賣，上訴人拿950 萬元（含上訴人出資800 萬元，加上被上
    訴人答應賠償上訴人之150 萬元），剩下的錢就由被上訴人
    取走云云（見原審院卷第237 頁至第238 頁），惟經被上訴
    人質以：其所提議將系爭房地過戶予張雪香，以擔保債務，
    有無告知被上訴人時，則又改稱：有一次伊回來時，上訴人
    跟伊說被上訴人把貸出來的錢用掉，沒有給上訴人，上訴人
    問伊用什麼保障，伊說如果可行，就請上訴人跟被上訴人談
    把房子從張琛芳過戶到張雪香名下，避免二胎或三胎的貸款
    發生。伊只有跟上訴人做此建議，並請上訴人去跟被上訴人
    談，但伊不知上訴人有沒有跟被上訴人說，對於兩造後續如
    何操作，伊不瞭解云云（見原審卷第241 頁），顯見其先後
    證述已屬矛盾不一。再者，上訴人對系爭房地之出資金額為
    796 萬元，並非800 萬元，且系爭本票債權之金額為852 萬
    元，被上訴人於起訴後反突願以高於系爭本票債權額近100 
    萬元之950萬元金額，與上訴人達成協議，亦與常情有違，
    且無佐證，是以證人何宏光上開前後不一之證言，亦不足採
    憑。上訴人援引林兆童、何宏光之證言，辯稱被上訴人仍積
    欠系爭本票債務、系爭買賣契約事實上並不存在云云，並非
    可採。
　⒒準此，被上訴人主張兩造事後合意由上訴人向被上訴人買受
    系爭房地3分之2權利，已變更原來由被上訴人向上訴人買受
    系爭房地3分之1權利之約定，堪予採信。而系爭本票係因被
    上訴人向上訴人買受系爭房地3分之1權利，為擔保上訴人之
    價金債權而簽發，於該價金債權經兩造合意變更而消滅後，
    該本票債權本應隨之消滅。惟該本票既經兩造同意依地政士
    建議，作為系爭買賣契約所定付款方法之一部；該付款方法
    之約定（即系爭買賣契約第14條），並寓有上訴人同意於找
    補後返還系爭本票予被上訴人之意旨；系爭房地之房貸1400
    萬元由上訴人承接，該金額逾上訴人應付被上訴人之價金數
    額，被上訴人應找還上訴人66萬6667元等節，亦均如前述；
    且被上訴人自陳伊應找還66萬6667元之票款予上訴人等語（
    被上訴人於本院言詞辯論時雖略稱應找還66萬元＜見本院卷
    第96頁＞，惟依其所陳計算方式＜見本院卷第95頁＞核算，應
    為66萬6667元），據此而論，系爭本票之債權，於被上訴人
    應找還之66萬6667元範圍內，仍屬存在，應可認定。
五、觀諸系爭本票裁定主文所載「相對人（即被上訴人）於民國
    一百零六年十月二十日簽發之本票內載憑票交付聲請人新臺
    幣捌佰伍拾貳萬元，及自民國一百零七年七月十日起至清償
    日止，按週年利率百分之六計算之利息，得為強制執行」（
    見原審卷第4頁），可知上訴人主張系爭本票債權之利息，
    係自107年7月10日起，按週年利率6%計算。被上訴人自承應
    給付上訴人票款66萬6667元，且未爭執上開利息起算日及利
    率，則上訴人執有系爭本票，得對被上訴人主張於66萬6667
    元及自107年7月10日起，按週年利率6%計算利息範圍內，有
    本票債權。其以系爭本票裁定為執行名義，聲請對被上訴人
    強制執行，於上開本息債權範圍內，雖無不合，惟超過該範
    圍部分，其本票債權並不存在，亦不得執系爭本票裁定聲請
    法院對被上訴人為強制執行。
六、從而，被上訴人依強制執行法第14條第2 項規定請求確認上
    訴人對被上訴人之系爭本票債權，於超過66萬6667元，及自
    107年7月10日起至清償日止，按週年利率6%計算利息部分不
    存在；及命上訴人不得憑系爭本票裁定，就超過本票債權66
    萬6667元及自107年7月10日起至清償日止，按週年利率6%計
    算之利息範圍，對被上訴人為強制執行部分，核屬有據，應
    予准許。逾此範圍之請求，則屬無據，不應准許。原審就上
    開不應准許部分，為被上訴人勝訴之判決，尚有未洽。上訴
    意旨指摘原判決此部分不當，求予廢棄改判，為有理由。爰
    由本院廢棄改判如主文第2項所示。至上開應准許部分，原
    審為被上訴人勝訴之判決，核無違誤。上訴意旨指摘原判決
    此部分不當，聲明廢棄，為無理由，應駁回此部分之上訴。
七、本件事證已臻明確，兩造其餘主張陳述及所提之證據，經審
    酌後認於判決結果無影響，爰不另一一論駁，附此敘明。
八、據上論結，本件上訴為一部有理由，一部無理由，依民事  
    訴訟法第449條第1項、第450條，判決如主文。
中　　華　　民　　國　　109 　年　　4 　　月　　22　　日
                    民事第十六庭
                        審判長法  官  朱耀平
  　　　                      法  官  邱育佩
  　　　　　　　　　　　　　　法  官  黃明發
正本係照原本作成。
被上訴人不得上訴。
上訴人如不服本判決，應於收受送達後20日內向本院提出上訴書
狀，其未表明上訴理由者，應於提出上訴後20日內向本院補提理
由書狀（均須按他造當事人之人數附繕本）上訴時應提出委任律
師或具有律師資格之人之委任狀；委任有律師資格者，另應附具
律師資格證書及釋明委任人與受任人有民事訴訟法第466 條之1
第1項但書或第2項（詳附註）所定關係之釋明文書影本。如委任
律師提起上訴者，應一併繳納上訴審裁判費。
中　　華　　民　　國　　109 　年　　4 　　月　　23　　日

　　　　　　　　　　　　　    書記官  康翠真
附註：
民事訴訟法第466條之1（第1項、第2項）：
對於第二審判決上訴，上訴人應委任律師為訴訟代理人。但上訴
人或其法定代理人具有律師資格者，不在此限。
上訴人之配偶、三親等內之血親、二親等內之姻親，或上訴人為
法人、中央或地方機關時，其所屬專任人員具有律師資格並經法
院認為適當者，亦得為第三審訴訟代理人。